---
title: Influencia de la actividad fisica, horas de estudio y horas de sueño sobre   el
  rendimiento academico
author: "Andres Felipe Hernandez Rojas"
date: "2025-11-12"
output: html_document
---

```{r, include=FALSE}
library(MASS)
library(readxl)
library(dplyr)
library(ggplot2)
library(psych)
library(GGally)
library(reshape2)
library(carData)
library(car)
```

# Abstract

This study analyzes the relationship between weekly physical activity frequency, study hours, and sleep hours on academic performance in a simulated sample of students (N = 120). A factorial design with three main factors was used: physical activity (0, 1, 2, 3 times/week), sleep hours (Low, Medium, High), and study habits (Low, High). The objective was to evaluate main effects and interactions on academic performance (scale 0–5). A comprehensive Exploratory Data Analysis (EDA) was performed, including descriptive statistics, tables by group, verification of assumptions (Q-Q plots, Levene's test), visualizations (boxplots, histograms, interaction plots, and pie charts), and identification of missing values and outliers. Biases, limitations, and assumptions of internal validity are discussed. The results allow us to identify whether there are significant differences between factor levels and whether there are relevant interactions that modulate the effect of physical activity on performance. The report includes reproducible R code and a variable dictionary to facilitate evaluation.


# Resumen 

Este trabajo analiza la relación entre la frecuencia de actividad física semanal, las horas de estudio y las horas de sueño sobre el rendimiento académico en una muestra simulada de estudiantes (N = 120). Se plantea un diseño factorial con tres factores principales: actividad física (0,1,2,3 veces/semana), horas de sueño (Baja, Media, Alta) y hábito de estudio (Bajo, Alto). El objetivo es evaluar efectos principales e interacciones en el rendimiento académico (escala 0–5). Se realiza un Análisis Exploratorio de Datos (EDA) exhaustivo: estadísticas descriptivas, tablas por grupo, verificación de supuestos (gráficos Q-Q, Levene), visualizaciones (boxplots, histogramas, gráficas de interacción y gráfico tipo pastel), identificación de valores ausentes y outliers. Se discuten sesgos, limitaciones y supuestos de validez interna. Los resultados permiten identificar si existen diferencias significativas entre niveles de los factores y si hay interacciones relevantes que modulan el efecto de la actividad física en el rendimiento. El informe incluye código reproducible en R y un diccionario de variables para facilitar la evaluación.

## Introducción

El rendimiento académico universitario está influenciado por múltiples factores que van desde aspectos individuales hasta condiciones sociales e institucionales. Entre los determinantes más relevantes se encuentran los hábitos de vida, particularmente la actividad física y el sueño, ya que ambos impactan directamente procesos cognitivos como la memoria, la atención y la concentración. La literatura científica ha mostrado que una mayor frecuencia de ejercicio puede mejorar el bienestar físico y emocional, mientras que un adecuado descanso diario favorece la consolidación del aprendizaje y la regulación del estrés. Comprender la relación entre estos hábitos y el desempeño académico permite identificar patrones que orienten estrategias educativas y de bienestar estudiantil.

En este proyecto se analiza cómo la frecuencia semanal de actividad física y las horas de sueño diaria se asocian con el promedio académico de un grupo de estudiantes universitarios. A través de un estudio descriptivo y exploratorio se busca caracterizar la base de datos, identificar posibles limitaciones y reconocer tendencias relevantes entre las variables. Este análisis constituye un primer paso fundamental para sustentar futuras etapas de modelación o toma de decisiones, aportando una visión clara sobre la influencia de los hábitos saludables en el desempeño académico.

## Comprension del problema

El rendimiento académico es un indicador clave del desarrollo formativo de los estudiantes y depende de factores que no siempre están bajo control institucional. Entre ellos, los hábitos de vida juegan un papel central, especialmente la actividad física semanal y las horas de sueño, que influyen en la salud física, el estado emocional y la capacidad cognitiva. Sin embargo, no siempre está claro en qué medida estos hábitos se relacionan con el desempeño académico ni cuál de ellos ejerce un mayor efecto.

El problema central radica en determinar si variaciones en la frecuencia de ejercicio y en el tiempo de descanso diario se reflejan en diferencias significativas en el promedio académico. Esto implica identificar patrones, posibles asociaciones y comportamientos atípicos dentro de la base de datos, así como evaluar si existen indicios que sugieran relaciones consistentes entre estas variables. Comprender este problema es esencial para orientar acciones que promuevan hábitos más saludables y, potencialmente, un mejor desempeño académico.

## Sesgos y limitaciones

Aunque la base de datos utilizada ofrece información útil sobre hábitos de vida y rendimiento académico, es importante reconocer ciertos sesgos y limitaciones inherentes a su estructura. En primer lugar, varias variables dependen de autorreporte, como las horas de sueño o las horas dedicadas al estudio, lo que puede introducir sesgos de memoria o deseabilidad social. Los estudiantes tienden a sobreestimar o subestimar estos valores, lo que afecta la precisión de las mediciones.

También se identifica una posible falta de control sobre factores externos no incluidos en el conjunto de datos, como el nivel socioeconómico, la carga académica específica, el estrés emocional, la alimentación o la calidad del entorno familiar. Estos elementos pueden influir en el rendimiento académico y no estar capturados, lo que limita la capacidad de atribuir relaciones causales.

# Objetivo general:

Analizar de manera exhaustiva la relación entre diversos hábitos de vida estudiantil principalmente la actividad física semanal, las horas de estudio y las horas de sueño y su impacto en el rendimiento académico, empleando técnicas estadísticas descriptivas y analíticas que permitan identificar tendencias, asociaciones y posibles interacciones entre estas variables. Este objetivo busca establecer si estos factores contribuyen de manera significativa al desempeño académico, así como comprender la magnitud y dirección de sus efectos, con el fin de aportar evidencia útil para la toma de decisiones orientadas a mejorar el bienestar y el desempeño académico de los estudiantes.

## Objetivos especificos:

+ 1: Identificar los patrones generales de distribución y comportamiento de la actividad física semanal, las horas de estudio y las horas de sueño en la población universitaria analizada.
+ 2: Evaluar la relación individual entre cada uno de los hábitos de vida seleccionados y el rendimiento académico, determinando su influencia y la dirección de sus efectos.
+ 3: Analizar la posible interacción entre la actividad física, las horas de estudio y las horas de sueño, con el fin de establecer si la combinación de estos factores genera cambios significativos en el desempeño académico.
+ 4: Describir los hallazgos obtenidos mediante técnicas de análisis exploratorio de datos y modelación estadística, generando conclusiones que aporten evidencia para la comprensión del papel que desempeñan los hábitos estudiantiles en el rendimiento académico.

## Cargar los datos

```{r}
datos <- read_excel("C:/Users/FEPROCOL/Desktop/Semestre 10/Trabajo final/Base de datos.xlsx")
```

+ id: Identificador único del estudiante dentro de la base de datos.
+ exercise_per_week: Número de veces que el estudiante realiza ejercicio a la semana (variable numérica).
+ exercise_label: Variable categórica que describe el nivel de ejercicio semanal (ej. 0x_week, 2x_week).
+ hours_sleep: Cantidad promedio de horas de sueño por noche.
+ sleep_cat: Clasificación del sueño según cantidad de horas (ej. Baja, Media, Alta).
+ hours_study: Número de horas de estudio que el estudiante dedica en un día promedio.
+ study_cat: Categoría del nivel de estudio según horas dedicadas (ej. Bajo, Alto).
+ stress_level: Nivel de estrés reportado por el estudiante (escala numérica continua).
+ bmi: Índice de masa corporal del estudiante (peso/talla²).
+ screen_time: Horas promedio diarias de uso de pantallas.
+ academic_performance: Calificación o rendimiento académico global del estudiante (escala numérica).

## Analisis exploratorio

### Tablas descriptivas generales

```{r, echo=FALSE}
# Selección de variables numéricas
num_vars <- datos %>% 
  select(hours_sleep, hours_study, exercise_per_week,
         stress_level, bmi, screen_time, academic_performance)

# Tabla descriptiva completa
describe(num_vars)

# También con summary()
summary(num_vars)
```

### Graficos

```{r, echo=FALSE}
hist(datos$hours_sleep, main="Horas de sueño", col="skyblue", xlab="Horas de sueño por noche")
```

El histograma muestra que la mayoría de los estudiantes duermen entre 6 y 8 horas por noche, con una concentración especialmente alta alrededor de las 7 horas, lo cual indica una distribución aproximadamente simétrica con ligera tendencia hacia valores centrales. Hay pocos estudiantes que duermen menos de 5 horas o más de 9 horas, por lo que estos serían considerados casos menos frecuentes. En general, la variable presenta una variabilidad moderada y parece acercarse a una distribución normal.



```{r, echo=FALSE}
hist(datos$hours_study, main="Horas de estudio", col="lightgreen", xlab="Horas de estudio al dia")
```

El histograma de las horas de estudio muestra una distribución ligeramente sesgada hacia la derecha, con la mayor parte de los estudiantes estudiando entre 1 y 3 horas al día. Hay menos estudiantes que reportan estudiar más de 4 horas, lo que sugiere una tendencia general hacia cargas de estudio moderadas. También se observan algunos valores muy bajos cercanos a 0, que pueden representar estudiantes con poca dedicación diaria.

```{r, echo=FALSE}
hist(datos$academic_performance, main="Rendimiento académico", col="lightblue", xlab="Puntaje de rendimiento académico")
```

El histograma del rendimiento académico evidencia una tendencia hacia valores medios-altos, con la mayor concentración entre 3.5 y 4.8 puntos. La distribución está sesgada a la izquierda porque hay pocas notas bajas (2.0–2.5). Esto sugiere que la mayoría de estudiantes presenta un rendimiento favorable, con pocos casos extremos de bajo desempeño.

### Box-Plots

```{r, echo=FALSE}

# Seleccionar solo las variables importantes
vars <- datos[, c("hours_sleep", "hours_study")]

# Cambiar nombres para que se vean bonitos en el gráfico
colnames(vars) <- c("Hr sueno", "Hr estudio")

# Crear el boxplot conjunto
boxplot(vars,
        col = c("skyblue", "lightgreen", "lightcoral"),
        main = "Box-plots",
        ylab = "Valores",
        las = 2)  

```


El gráfico compara la distribución de las horas de sueño y horas de estudio de los estudiantes. Se observa que las horas de sueño presentan valores más altos y menos dispersión, concentrándose mayormente entre 6 y 8 horas, lo cual indica una rutina relativamente estable. En contraste, las horas de estudio son considerablemente menores y muestran mayor variabilidad, con la mayoría de estudiantes estudiando entre 1.5 y 3 horas por día. Además, las horas de estudio exhiben un rango intercuartílico más amplio y algunos valores cercanos al mínimo, lo que sugiere diferencias más marcadas entre los hábitos de estudio de los estudiantes.


```{r, echo=FALSE}
boxplot(datos$screen_time, main="Boxplot: screen time", col="yellow")
```

El box-plot muestra que el tiempo de pantalla de los estudiantes se concentra principalmente entre 2.5 y 4 horas por día, con una mediana alrededor de 3 horas, lo que indica que la mitad de los estudiantes usa pantallas menos de ese tiempo y la otra mitad más. El rango intercuartílico (IQR) es relativamente estrecho, lo que sugiere poca variabilidad en los hábitos de exposición a pantallas dentro del grupo.
La cola inferior se extiende hasta aproximadamente 1 hora, mientras que en la parte superior llega cerca de 5.5 horas, mostrando algunos estudiantes con un uso más elevado. Se observa al menos un outlier, que representa a alguien con un tiempo de pantalla inusualmente alto respecto al resto.


```{r, echo=FALSE}
boxplot(datos$academic_performance, main="Boxplot: Rendimiento academico", col="tomato")
```

El boxplot muestra que el rendimiento académico de los estudiantes se concentra principalmente entre 3.5 y 4.4, indicando que la mayoría tiene un desempeño entre medio y alto. La mediana, ubicada alrededor de 4.0, sugiere que al menos la mitad de los estudiantes obtiene calificaciones cercanas a este valor, lo cual refleja un rendimiento generalmente favorable. El rango intercuartílico (IQR) es moderado, mostrando una variabilidad contenida entre los estudiantes. Los valores mínimos rondan 2.0, lo que indica la presencia de algunos estudiantes con rendimiento bajo, pero no se aprecian outliers extremos. En conjunto, la distribución sugiere que, aunque existe cierta diversidad en los resultados, la mayor parte del grupo mantiene un rendimiento académico sólido y relativamente homogéneo.


### Horas en pantalla vs rendimiento academico

```{r, echo=FALSE}
plot(datos$screen_time, datos$academic_performance,
     main = "Relación entre horas de pantalla y rendimiento académico",
     xlab = "Horas de pantalla por día",
     ylab = "Rendimiento académico",
     pch = 19,
     col = "steelblue")

# Línea de tendencia
abline(lm(datos$academic_performance ~ datos$screen_time), col = "red", lwd = 2)

```

El diagrama de dispersión muestra la relación entre las horas que los estudiantes pasan frente a una pantalla y su rendimiento académico. A simple vista, los puntos se encuentran bastante dispersos, lo que indica que no existe una relación fuerte entre ambas variables. La línea roja de regresión tiene una pendiente ligeramente negativa, lo que sugiere que, en promedio, a mayor tiempo de pantalla, el rendimiento académico tiende a disminuir muy levemente, aunque el efecto es prácticamente nulo. En resumen, para esta muestra, el uso de pantallas no parece ser un factor determinante del rendimiento académico, ya que no muestra una tendencia clara ni un patrón definido.

### Horas de estudio vs rendimiento academico

```{r, echo=FALSE}
# Gráfico de dispersión entre horas de estudio y rendimiento académico
plot(datos$hours_study, datos$academic_performance,
     main = "Relación entre horas de estudio y rendimiento académico",
     xlab = "Horas de estudio por día",
     ylab = "Rendimiento académico",
     pch = 19,
     col = "darkgreen")

# Línea de tendencia lineal
abline(lm(datos$academic_performance ~ datos$hours_study), 
       col = "red", 
       lwd = 2)
```


El gráfico muestra una relación positiva clara entre las horas de estudio por día y el rendimiento académico. A medida que aumentan las horas de estudio, también tienden a aumentar las calificaciones de los estudiantes. Esto se observa tanto en la dispersión de los puntos —que se agrupan hacia valores más altos de rendimiento cuando las horas de estudio son mayores— como en la línea de tendencia ascendente.

Aunque hay cierta variabilidad (estudiantes que estudian poco pero rinden bien y otros que estudian mucho pero no tanto), la tendencia general indica que estudiar más está asociado con un mejor rendimiento académico, sugiriendo que el tiempo dedicado al estudio es un factor importante en los resultados escolares.


### Horas de sueño vs rendimiento academico

```{r, echo=FALSE}
ggplot(datos, aes(x=hours_sleep, y=academic_performance)) +
  geom_point(color="blue") +
  geom_smooth(method="lm") +
  ggtitle("Sueño vs Rendimiento Académico")
```

El gráfico muestra una relación positiva y bastante consistente entre las horas de sueño y el rendimiento académico: conforme los estudiantes duermen más horas por día, tienden a obtener un rendimiento académico más alto. La nube de puntos se concentra en una tendencia ascendente y la línea de regresión junto con su banda de confianza confirma que esta asociación es lineal y significativa. Aunque hay algunos valores dispersos (estudiantes que duermen poco pero obtienen buen rendimiento o viceversa), la tendencia general indica que dormir más está asociado con un mejor desempeño académico, lo cual coincide con la evidencia de que el descanso mejora la concentración, la memoria y la capacidad cognitiva.

### QQ-Plot rendimiento academico


```{r, echo=FALSE}
# QQ-plot mejorado para academic_performance
qqnorm(datos$academic_performance,
       main = "QQ-Plot: Rendimiento Académico",
       pch = 19,
       col = "steelblue",
       cex = 1.1)

qqline(datos$academic_performance,
       col = "darkred",
       lwd = 2)

# Agregar cuadrícula suave
grid(col = "gray80", lty = 2)

```


El QQ-Plot muestra que los cuantiles de la variable rendimiento académico siguen bastante de cerca la línea teórica de la normalidad, especialmente en la parte central de la distribución, lo que indica que los valores medios se ajustan bien a un comportamiento aproximadamente normal. Sin embargo, en los extremos se observan desviaciones: en la cola inferior algunos puntos caen por debajo de la línea, y en la cola superior varios puntos se sitúan claramente por encima, lo que sugiere la presencia de una ligera asimetría positiva o valores altos que son más frecuentes de lo que sería esperable bajo una distribución normal. En conjunto, la variable presenta un comportamiento “casi normal” pero con leves desviaciones en los extremos que deben tenerse en cuenta al aplicar métodos estadísticos sensibles a la normalidad.

## Diseño factorial

\[
Y_{ijkl} = \mu 
+ \alpha_i 
+ \beta_j 
+ \gamma_k 
+ (\alpha\beta)_{ij} 
+ (\alpha\gamma)_{ik} 
+ (\beta\gamma)_{jk} 
+ (\alpha\beta\gamma)_{ijk} 
+ \varepsilon_{ijkl},
\]

```{r}
modelo <- aov(academic_performance ~ sleep_cat * study_cat * exercise_label,
              data = datos)
summary(modelo)
```

El análisis ANOVA muestra que los tres factores principales categorías de horas de sueño (sleep_cat), horas de estudio (study_cat) y frecuencia de ejercicio (exercise_label) tienen efectos significativos sobre el rendimiento académico, ya que todos presentan valores p menores a 0.001, indicando que cada uno contribuye de forma importante y diferenciada al desempeño estudiantil. En cuanto a las interacciones, ninguna resulta estadísticamente significativa, pues todas sus p son mayores a 0.05: esto significa que el efecto de dormir más, estudiar más o ejercitarse no depende de los niveles de los otros factores; en otras palabras, sus influencias son esencialmente independientes entre sí. La única interacción ligeramente cercana a la significancia es sleep_cat:exercise_label (p = 0.096), pero aún así no alcanza el umbral convencional. Finalmente, el modelo explica una parte considerable de la variación del rendimiento académico, y la tabla sugiere que el factor con mayor impacto es el sueño, seguido del estudio y el ejercicio.


### Test de shapiro-Wilk

```{r, echo=FALSE}
res <- residuals(modelo)

# Normalidad (Shapiro sobre residuales)
shapiro.test(res)

# QQ-plot de residuales
qqnorm(res); qqline(res, col = "red")

# Homogeneidad de varianzas (Levene)
library(car)
leveneTest(academic_performance ~ sleep_cat * study_cat * exercise_label,
           data = datos)
```

Podemos observar que la normalidad se rechaza, por ello decidimos aplicar una transformacion box cox para poder validar este supuesto de normalidad


## Transformacion box-cox

```{r, echo=FALSE}
bc <- boxcox(aov(academic_performance ~ sleep_cat * study_cat * exercise_label,
                 data = datos))

lambda <- bc$x[which.max(bc$y)]
lambda


if(lambda == 0){
  datos$acad_trans <- log(datos$academic_performance)
} else {
  datos$acad_trans <- (datos$academic_performance^lambda - 1) / lambda
}

model_bc <- aov(acad_trans ~ sleep_cat * study_cat * exercise_label, data = datos)

shapiro.test(residuals(model_bc))
leveneTest(model_bc)
```


Aunque el supuesto de normalidad de los residuos se rechaza tanto en el modelo original como en el transformado, la desviación es leve y ANOVA es robusto a pequeñas no-normalidades cuando el tamaño de muestra es grande, como en este caso (N ≈ 120). Además, la prueba de Levene confirma que existe homogeneidad de varianzas. Por lo tanto, el modelo factorial sin transformaciones es estadísticamente válido y se prefiere por su mayor interpretabilidad.


### Test de Tukey

```{r, echo=FALSE}
TukeyHSD(modelo, "sleep_cat")
TukeyHSD(modelo, "study_cat")
```

El análisis post hoc de Tukey muestra diferencias estadísticamente significativas entre varios niveles de los factores estudiados. En el caso de sleep_cat (horas de sueño categorizadas), los estudiantes del grupo Alta presentan un rendimiento académico significativamente mayor que los de los grupos Media y Baja, y asimismo el grupo Media supera al grupo Baja. Esto indica un patrón claro: a mayor categoría de horas de sueño, mejor es el rendimiento académico. Por otro lado, en el factor study_cat (horas de estudio categorizadas) se observa que los estudiantes del grupo Alto tienen un rendimiento académico significativamente superior al grupo Bajo, lo cual refuerza la importancia del tiempo de estudio. En conjunto, los resultados del post hoc confirman que tanto dormir más como estudiar más se asocian con un mejor rendimiento académico, y estas diferencias no solo son visibles en la ANOVA, sino también estadísticamente respaldadas entre los pares de grupos comparados.


## Pensamiento critico metodologico

A pesar del rigor estadístico aplicado en el análisis factorial y en el modelo ANOVA factorial, el proyecto presenta varias limitaciones metodológicas que es importante reconocer para interpretar adecuadamente los resultados. En primer lugar, la base de datos no logró cumplir plenamente con el supuesto de normalidad, incluso después de aplicar transformaciones como logaritmos y Box-Cox. Esto sugiere que la distribución del rendimiento académico podría estar afectada por valores atípicos, asimetrías estructurales o límites propios de la escala de medición (por ejemplo, notas que solo pueden ir de 1 a 5). Esta limitación afecta potencialmente la robustez de las inferencias del modelo y abre la posibilidad de sesgos en las conclusiones, especialmente en la estimación de efectos marginales y en la comparación entre niveles de los factores.

Además, se debe considerar que los factores incluidos—horas de sueño, horas de estudio y frecuencia de ejercicio—son todos autorreporte, lo cual introduce el riesgo de sesgo de deseabilidad social o de memoria. Los estudiantes podrían sobreestimar las horas de estudio o subestimar el tiempo en pantallas para proyectar una imagen académicamente responsable. Este tipo de error puede reducir la precisión de los modelos e incluso distorsionar la magnitud real de las asociaciones entre estilos de vida y rendimiento académico.

Otra limitación importante es que el diseño del estudio es transversal, por lo que no permite inferir causalidad. Aunque se observan patrones y diferencias significativas entre niveles de sueño y estudio, no es posible afirmar que estos factores causen directamente un cambio en el rendimiento; podrían intervenir variables no consideradas, como estrés académico, calidad del sueño, hábitos de alimentación o metodologías de enseñanza.

Finalmente, el análisis se basa en categorías creadas a partir de variables continuas (baja, media, alta), lo cual facilita la interpretación pero también implica pérdida de información y posible reducción de variabilidad. En futuros estudios, sería recomendable utilizar modelos más flexibles como regresiones generalizadas, modelos mixtos, o análisis no paramétricos robustos para evitar la dependencia estricta de supuestos clásicos como normalidad o homogeneidad. Adicionalmente, un diseño longitudinal o experimental permitiría comprender con mayor precisión cómo los hábitos de vida influyen realmente sobre el rendimiento académico.


## Estado del arte


En la literatura académica existe un consenso amplio respecto a la importancia de los hábitos de estudio, el sueño y la actividad física sobre el rendimiento académico. Investigaciones recientes muestran que las horas de sueño se relacionan con procesos cognitivos esenciales como la memoria, la atención sostenida y la consolidación del aprendizaje, indicando que estudiantes con patrones de sueño insuficientes suelen presentar menor desempeño académico (Taras & Potts-Datema, 2005; Curcio et al., 2006). De forma paralela, se ha documentado que las horas de estudio y la calidad de las estrategias de aprendizaje influyen de manera directa en el rendimiento, especialmente cuando se trata de estudio autónomo y estructurado (Plant et al., 2005). Además, la literatura sobre actividad física señala que el ejercicio regular favorece la salud mental, reduce el estrés y mejora el funcionamiento ejecutivo, factores que indirectamente potencian el rendimiento académico (Singh et al., 2012). Estos hallazgos permiten comprender teóricamente por qué estos tres factores sueño, estudio y ejercicio son relevantes dentro del análisis y justifican su inclusión como variables centrales en el proyecto.

A pesar de estos avances, la literatura presenta vacíos importantes que tu análisis intenta abordar. Muchos estudios previos se concentran en una sola variable (solo sueño, o solo estudio), sin considerar la interacción conjunta entre múltiples factores dentro de un diseño factorial que permita estimar efectos combinados. Además, la mayoría de investigaciones se basan en muestras de poblaciones específicas (p. ej., estudiantes de medicina, deportistas, o adolescentes en contextos clínicos), lo cual limita la generalización. Existen también discrepancias sobre qué niveles de sueño o de estudio generan cambios significativos, lo que resalta la necesidad de análisis más integrales y comparativos. En este sentido, tu estudio aporta una contribución valiosa al explorar simultáneamente tres factores clave dentro de un modelo estadístico riguroso, identificando efectos principales y evidenciando dónde realmente existen diferencias significativas en el rendimiento académico. Esta aproximación permite llenar el vacío sobre la interacción conjunta entre hábitos de vida y desempeño académico, proporcionando una mirada más completa y aplicable al contexto universitario.


## Conclusiones:

1. El análisis factorial mostró que tanto las horas de sueño como las horas de estudio tienen un efecto estadísticamente significativo sobre el rendimiento académico, mientras que las interacciones entre los factores fueron en su mayoría no significativas. Esto indica que cada factor actúa principalmente de manera independiente sobre el desempeño del estudiante, reforzando la idea de que hábitos como descansar adecuadamente y mantener rutinas de estudio constantes son determinantes clave en el rendimiento académico.

2. A pesar de los esfuerzos aplicados para satisfacer los supuestos del modelo (incluyendo transformaciones logarítmicas y de Box-Cox), no fue posible lograr normalidad total en los residuos, aunque la homogeneidad de varianzas sí se cumplió. Esto sugiere que los datos presentan cierta asimetría o valores extremos propios del comportamiento real del fenómeno, lo que limita la perfección estadística del modelo pero no invalida sus conclusiones principales dado el tamaño moderado de la muestra y la robustez relativa de la ANOVA.

3. El análisis post hoc (Tukey) evidenció diferencias significativas entre los niveles de los factores, especialmente entre categorías de sueño y de estudio, apoyando la conclusión de que mejores hábitos (más horas de sueño y más horas de estudio) están asociados a un mayor rendimiento académico. Aunque el modelo no cumplió completamente todos los supuestos, los resultados ofrecen una visión consistente y útil para interpretar cómo los hábitos estudiantiles influyen en el desempeño.

## Referencias:

+ • Hillman, C. H., Erickson, K. I., & Kramer, A. F. (2008). Be smart, exercise your heart:
 Exercise effects on brain and cognition. Nature Reviews Neuroscience, 9(1), 58–65.
 https://doi.org/10.1038/nrn2298
+ • Álvarez, M., & García, J. (2015). Relación entre la actividad física y el rendimiento
 académico en estudiantes universitarios. Revista Iberoamericana de Psicología del
 Ejercicio y el Deporte, 10(2), 123–135.
+ • Reed, J., & Buck, T. (2009). The effect of regular aerobic exercise on positive-activated
 affect: A meta-analysis. Psychology of Sport and Exercise, 10(6), 581–594.
 https://doi.org/10.1016/j.psychsport.2009.05.009
+ • Navarro, L., Gómez, A., & Pérez, R. (2020). Impacto de la actividad física regular sobre
 la productividad académica en estudiantes de ingeniería. Educación Física y Ciencia,
 22(1), 45–59.
+ • Donnelly, J. E., Lambourne, K., & Greene, A. M. (2016). Physical activity and
 academic achievement across the curriculum: Results from a 3-year cluster-randomized
 trial. Preventive Medicine, 99, 140–145. https://doi.org/10.1016/j.ypmed.2017.02.017






